【裁判字號】    99,訴,187
【裁判日期】    991202
【裁判案由】    返還不當得利
【裁判全文】
臺灣基隆地方法院民事判決               99年度訴字第187號
原      告  邱顯明
訴訟代理人  劉興業律師
複  代理人  鄭旭
被      告  馮能砥
訴訟代理人  黃丁風律師
            黃雅羚律師
上列當事人間請求返還不當得利事件，本院於民國99年11月11日
言詞辯論終結，判決如下：
    主  文
原告之訴及假執行之聲請均駁回。
訴訟費用由原告負擔。
    事實及理由
一、原告起訴主張：
  (一)兩造原屬訴外人大昌海運股份有限公司（以下簡稱大昌公司
    ）之股東，大昌公司於民國90年初召開股東會議，決議將公
    司資金新臺幣（下同） 1,000萬元發放於股東，當時大昌公
    司股東的股權比例為原告60萬股（20%）、劉文增30萬股（1
    0%）、溫文憲30萬股（10%）、陳伍常30萬股（10%）、被告
    45萬股（15%）、陳昌蔚45萬股（15%）、李依土60萬股（20
    % ），有當時的股東名簿可證，其中劉文增、溫文憲、陳伍
    常是原告的人頭，故原告及劉文增、溫文憲、陳伍常等 4人
    共佔 50%股權，均委任原告父親邱正雄代為出面領取，其餘
    股東陳昌蔚、李依土則由被告代為出面領取（三人合計佔50
    %股權），雙方既各佔50%股權，則上開大昌公司的 1,000萬
    元股東分配款，應是邱正雄與被告各自代表該方各領取 500
    萬元，卻因股權加計錯誤，致邱正雄該方領取 400萬元，被
    告該方領取600萬元，因此原告少領100萬元，被告多領了10
    0萬元。之後大昌公司再次於93年7月將公司資金 500萬元發
    還股東時，股權加計仍發生同樣錯誤，致被告再次代表陳昌
    蔚、李依土共領得 300萬，邱正雄代表劉文增、溫文憲、陳
    伍常共領得200萬元。在大昌公司2次發放款項時，原告少領
    之 150萬元為被告所溢領，為此依不當得利之法律關係求為
    判決被告應給付原告150萬元，及其中100萬元自90年 1月16
    日起、其餘50萬元自94年 3月31日起，均至清償日止，均按
    年息5%計算之利息，並願供擔保聲請宣告假執行。
  (二)對被告抗辯之陳述：
  1.兩造間雖無給付行為，然不當得利的適用有「基於給付受利
    益」及「基於給付以外事由而受利益」二個類型，而「基於
    給付以外事由而受利益」又可分為受益人行為、受損人行為
    、第三人的行為，另亦有基於自然事件（詳學者王澤鑑著法
    律思維與民法實例第169、175頁），可見並非受損害方與受
    益人方一定要有給付關係才能成立不當得利。本件甲公司以
    應發給乙的股金錯誤發給丙，就乙、丙間甲公司即為第三人
    行為，而甲公司的錯誤亦是因乙、丙共同錯誤決定（即受益
    人、受損人行為）所造成，乙丙間非不得成立不當得利。故
    原告與被告間是否適用不當得利的判斷基準仍應以受損害方
    與受利益方是否無法律原因及是否基於同一原因事實而有因
    果關係存在（最高法院85年度台上字第2656號判決）。現被
    告受有溢領150萬元股金的利益，原告受有少領150萬元股金
    的損害，而造成被告溢領、原告少領係「90年 1月12日股東
    大會會議上的股權計算錯誤」此一相同事實所造成，原告對
    被告自有民法179條之不當得利請求權。
  2.即使如被告抗辯不當得利請求權係存在於大昌公司與被告之
    間，因大昌公司已於92年 5月13日遭經濟部廢止登記，董事
    會已不存在，而公司之清算以負責人為清算人，原告為大昌
    公司之負責人即為清算人，原告仍得以公司清算人身份單獨
    對被告提起本件訴訟。
  3.被告所提90年 1月12日股東大會會議記錄，雖經當時代表原
    告的邱正雄簽署認可，形式上固為真正，惟該記錄記載「總
    經理馮能砥買其他股─共有60%股（李依土20%股，馮能砥20
    %股，陳金在20%股）」等內容明顯錯誤（原告主張陳金在並
    非股東，事實上股東是陳昌蔚）。原告對於被告有購買李依
    土、陳昌蔚（陳金在）股權之事實並不爭執，然當時被告的
    股權45萬股僅佔15%並非20%，陳昌蔚的股權45萬股亦僅佔15
    %並非20%，只有李依土的股權60萬股佔 20%股是正確，因此
    被告加李依土、陳昌蔚的股權係佔50%而非60%，此有原告向
    經濟部中部辦公室申請調閱的大昌公司股東名簿可資證明。
    另一方面，原告的60萬股佔20%股權，劉文增30萬股佔10%、
    溫文憲30萬股佔10%、陳伍常30萬股佔10%，合計股權應是50
    %，而非90年1月12日股東大會會議記錄第 5點所記載的「大
    昌公司董事長邱顯明其他股─共有 40%」。上開錯誤一直延
    續到93年7月14日大昌公司再次發放公司剩餘資金500萬元予
    股東，雙方本應取得各半250萬元，卻變成被告領取300萬元
    ，原告僅領走200萬元。
  4.原告於99年初始知悉兩造之股權計算錯誤，否則原告早已起
    訴，應不致拖延至99年 5月間才提起本件訴訟，故原告父親
    邱正雄於97年 7月19日將「大昌海運海難收支表」傳真予被
    告時，原告仍在錯誤認知中。
二、被告聲明駁回原告之訴，並陳明如受不利判決，願供擔保聲
    請宣告免為假執行，其抗辯略以：
  (一)兩造均為大昌公司股東，大昌公司依股東會決議，將資金發
    放分配給股東，該發放分配資金關係存在於股東與大昌公司
    之間，即使股權加計錯誤（被告否認），因該錯誤意思表示
    而受損害之人為大昌公司，原告並非受害人，且大昌公司未
    撤銷錯誤之意思表示，被告分配取得退還之股金600萬元、3
    00萬元，依法有據，並無不當得利可言，原告依不當得利之
    法律關請求被告返還，顯非適法。
  (二)對於大昌公司於90年間經股東大會決議將資金 1,000萬元發
    還予股東，原告由邱正雄代理領得400萬元，被告領得600萬
    元，之後該公司於93年間股東大會決議將資金 500萬元發放
    股東，由邱正雄代理原告領得200萬元，被告領得300萬元之
    事實，被告不爭執，然被告否認原告持有大昌公司 50%股權
    ：
  1.大昌公司股東名簿係於89年2月25日製作，而大昌公司90年1
    月12日股東大會會議記錄記載：「五、大昌公司董事長顯明
    買其他股一共有40%股、總經理馮能砥買其他股一共有60%（
    李依土20%、馮能砥20%、陳金在20%）。六、先支付資金1,0
    00萬元給股東，董事長邱顯明40%股收400萬元，總經理馮能
    砥60%股收600萬元」，及93年 7月14日股東大會記錄記載：
    「二、今將股東剩餘資金 500萬元，全部退還，董事長邱顯
    明40%共計200萬元，總經理馮能砥60%股共計300萬元」，原
    告父親邱正雄代理原告參加上開會議並在會議記錄簽名，不
    容原告否認上開會議記錄內容之真正，顯見兩造於公司設立
    登記後，在上開 2次股東大會時，互為確認對大昌公司之持
    股比例各為40%、60%，原告主張其持有大昌公司 50%股權，
    上開會議關於股權之內容記載錯誤云云，應負舉證之責。
  2.另大昌公司唯一經營之「宏榮輪」砂石運搬船，於89年 7月
    間在台北港外海擱淺，營運陷於停頓，公司僅餘請領保險、
    打撈、清除油污及出售拆解船體等善後工作，上開工作均委
    由原告父親邱正雄處理（迄今尚未交出結算清冊），邱正雄
    於97年 7月19日（JUN-00-0000 00：02）傳真予被告之「大
    昌海運海難收支表」，就退還兩造對大昌公司投資股金，分
    別記載「90.1.15退邱董資金（40%）400萬、90.1.15退馮董
    資金（60%）600萬」、「93.7.14退邱董資金（40%） 200萬
    、90.1.15退馮董資金（60%）300萬」等字句，顯見即使於9
    7年7月間，原告亦未表示上開分配比例錯誤，原告以股東名
    簿為依據，主張原告及劉文增、溫文憲、陳伍常共占 50%股
    權，被告與陳昌蔚、李依土共占50%股權，顯非可採。
三、原告主張大昌公司於90年1月12日及93年7月14日經股東大會
    決議，先後將資金1,000萬元及500萬元發放給股東，原告由
    邱正雄代表領取400萬元及200萬元，被告馮能砥代表領取60
    0萬元及300萬元，為兩造所不爭執，堪信屬實。至於原告主
    張兩造於大昌公司之持股比例各為 50%，因大昌公司將兩造
    之股權加計錯誤，被告在上開2次發放股金時共溢領150萬元
    ，則為被告所否認，經查：
  (一)按當事人主張有利於己之事實者，就其事實有舉證之責任，
    民事訴訟法第 277條前段定有明文。又股份有限公司股份之
    轉讓，固係包括股東應有權利義務之全體而為轉讓，與一般
    財產權之讓與有別，但股東之個性與公司之存續並無重大關
    係，故除公司法第160條、第161條但書規定外，股東自可將
    其股份自由轉讓於他人；而股份有限公司股東名義之變更，
    非屬公司登記事項，無須向主管機關聲請變更登記，最高法
    院43年台上字第771號判例、司法院（84）秘台廳民一字第0
    0329號函參照。
  (二)原告主張其於大昌公司之股權包含劉文增、溫文憲、陳伍常
    等人部分，合計比例應為50%，固提出大昌公司89年2月25日
    之股東名簿為證，然股份有限公司股份之轉讓，不以登載於
    股東名簿為生效要件，已如前述，登載於股東名簿與否僅生
    得否對抗公司之結果，而大昌公司90年 1月12日股東大會會
    議記錄記載：「五、大昌公司董事長顯明買其他股一共有40
    %股、總經理馮能砥買其他股一共有 60%（李依土20%、馮能
    砥20%、陳金在20%）。六、先支付資金 1,000萬元給股東，
    董事長邱顯明40%股收400萬元，總經理馮能砥60%股收600萬
    元」，及93年 7月14日股東大會記錄記載：「二、今將股東
    剩餘資金500萬元，全部退還，董事長邱顯明40%共計 200萬
    元，總經理馮能砥60%股共計300萬元」，並經原告代理人邱
    正雄簽認，為原告所不爭執，上開會議記錄既為真正，堪認
    大昌公司於設立登記後，股東間之持股比例確變動為原告、
    被告各為40%、60%，此由90年 1月12日會議記錄特別記載：
    「…董事長顯明買其他股一共有 40%股，總經理能砥買其他
    股一共有60%股…」即明，被告抗辯其在大昌公司之股權為6
    0%，堪以採信。原告雖以上開股東名簿證明大昌公司90年 1
    月12日、93年 7月14日股東大會會議記錄關於兩造股權之內
    容記載錯誤云云，惟股份有限公司股份之轉讓，既無須向主
    管機關聲請變更登記，則主管機關所留存之股東名簿是否得
    以表現真實的股權情況，即有疑問，且原告向經濟部中部辦
    公室申請抄發之上開股東名簿載有：「股份有限公司之股份
    係自由轉讓，股東名冊應以公司留存之名冊為準，本部抄發
    僅提供參考。」等內容，故原告所提上開股東名簿不足以證
    明大昌公司90年1月12日、93年7月14日股東大會會議記錄關
    於兩造股權各為40%、60%之內容有誤，原告復未提出其他積
    極證據證明，上開大昌公司會議記錄內容自足以證明兩造之
    股權各為40%、60%，原告主張其在大昌公司之股權為 50%，
    洵不足採。
四、綜上所述，原告依不當得利之法律關係，請求被告應給付原
    告150萬元，及其中100萬元自90年1月16日起、其餘 50萬元
    自94年 3月31日起，均至清償日止，均按年息5%計算之利息
    ，為無理由，應予駁回。原告之訴既經駁回，其假執行之聲
    請失所依據，應併予駁回。
五、結論：本件原告之訴為無理由，依民事訴訟法第78條，判決
    如主文。
中    華    民    國    99    年    12    月    2     日
                  民事庭法  官  陳湘琳
以上正本係照原本作成。
對於本件判決如有不服，應於收受送達後20日內向本院提出上訴
書狀，敘述上訴之理由，上訴於臺灣高等法院，並按他造當事人
之人數附具繕本。
中    華    民    國    99    年    12    月    2     日
                        書記官  張慧儀

司法院資訊處製作；財團法人民間司法改革基金會備份。
